【裁判字號】    98,聲,20
【裁判日期】    980630
【裁判案由】    聲請迴避
【裁判全文】
臺灣高雄地方法院民事裁定                98年度聲字第20號
聲  請  人  甲○○
相  對  人  乙○○
            己○○
            庚○○○
            丙○○○
            丁○○
            戊○○
前列六人共同
訴訟代理人  尤中瑛律師
上列聲請人因與相對人間清償債務事件，聲請法官迴避，本院裁
定如下：
    主  文
聲請駁回。
聲請程序費用由聲請人負擔。
    理  由
一、本件聲請意旨略以：聲請人與相對人乙○○、己○○、庚○
    ○○、丙○○○、丁○○、戊○○間清償債務事件（98年度
    訴字第829 號），由本院法官劉惠娟承辦。然：
  (一)承審法官於訴訟中未進行爭點整理程序，經聲請人於民國98
    年6 月8 日言詞辯論期日當庭聲明異議卻未獲置理；隨即並
    逼問聲請人，在聲請人不諳法律情形下，誤導聲請人訊問，
    致聲請人誤答；並扭曲聲請人之陳述及製作不實筆錄。故98
    年6 月8 日言詞辯論筆錄應刪除「當然有，依照民法第295
    條第1 項規定，當然有包括不當得利請求權」等語，並更正
    「剛剛法官所問，我只是在陳明法律觀點」為「法官是在問
    法律觀點... 我不是律師、法官... 這種問題（問話）太專
    業、我不懂、等於是在考問原告的法律程度... 請審判長依
    法審酌」；及更正「我歷次所提出書狀都是費了很多心血，
    請律師撰寫」為「我歷次所提出書狀都是律師費了很多心血
    ，請律師撰寫... 是經最高法院依法裁定准予訴訟救助（指
    高等法院高雄分院97上167 號清償債務事件）」；承審法官
    未予更正，違背民事訴訟程序，侵害聲請人之訴訟防禦權。
  (二)又承審法官以相對人對支付命令聲明異議之效力，及於其他
    未異議之債務人為由，擅自諭知追加該未對支付命令異議之
    債務人為被告；然對該被追加被告所發之支付命令業已確定
    ，且聲請人亦未同意追加被告，故承審法官諭知追加被告，
    甚至准該被追加之被告閱卷，顯有違法、濫權之情事。
  (三)聲請人聲請調閱高雄地檢署98年度他字第419 號、98年度偵
    字第12040 號卷宗，惟遭承審法官以偵查不公開為由所拒；
    然上述案件實已終結，承審法官拒絕調卷，顯然未盡職權。
    另聲請人聲請調閱高雄地檢署94年度他字第9437號、98年度
    偵字第6219號等卷宗，亦未獲准許。
  (四)另承審法官未試行和解，違反民事訴訟程序及侵害聲請人之
    訴訟權利。
    綜上所述，承審法官執行職務有偏頗之虞，爰依民事訴訟法
    第33條第1 項第2 款規定，聲請法官迴避等語。
二、按法官有民事訴訟法第32條所定以外之情形，足認其執行職
    務有偏頗之虞者，當事人得聲請法官迴避；民事訴訟法第33
    條第1 項第2 款定有明文。次按民事訴訟法第33條第1 項第
    2 款所謂「足認法官執行職務有偏頗之虞」之情形，係指法
    官於訴訟之結果有利害關係或與當事人有親交嫌怨等客觀事
    實，客觀上足使人疑其為不公平之審判者而言；亦即應以法
    官對於訴訟標的有特別利害關係，或與當事人之一造有密切
    之交誼或嫌怨，或基於其他情形客觀上足疑其為不公平之審
    判者為其原因事實；若僅憑當事人之主觀臆測，或不滿法官
    進行訴訟遲緩、指摘法官指揮訴訟、認法官就其聲明之證據
    不為調查、鑑定，則不得謂其有偏頗之虞；最高法院90年度
    台抗字第39號、82年度台抗字第20號裁判意旨可資參照。
三、經查：
  (一)聲請意旨指摘法官逼問聲請人，在聲請人不諳法律情形下，
    誤導聲請人訊問，致聲請人誤答，並扭曲聲請人之陳述及製
    作不實筆錄云云；惟經本院查閱原審98年6 月8 日言詞辯論
    筆錄，其中記載：「‧‧‧我不太懂我有沒有受讓不當得利
    請求權‧‧‧對於法官所問有無受讓邢黃美香不當得利請求
    權，我不太懂這個事實問題。補稱，我不太懂這個法律問題
    ‧‧‧」（原審卷(二)第171 頁）等語，核與聲請人主張刪除
    及更正部分意義相近，尚難認原審筆錄之記載有故違聲請人
    陳述之情形；況聲請人縱認有未及陳述之事項，實亦可將意
    見提出書狀到院表示，要難認此為合於聲請迴避之事由。至
    聲請意旨指摘，法官在聲請人不諳法律情形下，逼問聲請人
    受讓之債權是否包含不當得利請求權部分，應係法官為得致
    心證，而對當事人所為之發問或曉諭，亦難認有何不當，更
    難遽認有偏頗之虞。
  (二)又聲請意旨指摘承審法官擅自諭知追加被告，甚至准該被追
    加之被告閱卷，顯有違法、濫權之情事云云；惟按審判長應
    注意令當事人就訴訟關係之事實及法律為適當完全之辯論，
    審判長應向當事人發問或曉諭，令其為事實上及法律上陳述
    、聲明證據或為其他必要之聲明及陳述，其所聲明或陳述有
    不明瞭或不完足者，應令其敘明或補充之，民事訴訟法第19
    9 條第1 、2 項分別定有明文。承審法官於98年6 月8 日言
    詞辯論期日，諭知本件被告等人聲明異議所提抗辯事由，並
    非基於其個人關係之抗辯，其異議之效力，應及於其他未就
    支付命令異議之債務人等語，乃基於上開法律之規定所為曉
    諭，以使聲請人得就事實及法律觀點為適當、必要之陳述及
    辯論；故聲請人指摘承審法官有違法、濫權之情事，洵屬無
    據。況聲請人就被追加之當事人與承審法官間，是否具有利
    害關係、密切之交誼或嫌怨，亦未提出證據以釋明之，自難
    認法官有偏頗之虞。
  (三)又聲請意旨指摘承審法官未進行爭點整理程序，且拒絕聲請
    人聲請調卷，違反民事訴訟程序云云；然關於訴訟之進行、
    指揮及就當事人聲明之證據是否為調查一事，均屬法官法庭
    活動行使訴訟指揮權之範疇，是以法官應如何進行訴訟程序
    、調查程序，自得依事實上之需要而進行，尚難僅因法官未
    進行爭點整理程序、拒絕聲請人聲請調卷即謂法官執行職務
    有偏頗之虞。
  (四)另法院是否試行和解，應由承審法官酌斟兩造之意願及兩造
    爭執內容，決定是否試行和解，並非一經當事人一造聲請，
    承審法官即須為兩造試和解。是亦難以承審法官未依聲請人
    之聲請為兩造試行和解，即認承審法官執行職務有偏頗之虞
    。
  (五)從而，聲請人未就承審法官對於訴訟標的有特別利害關係，
    或與當事人之一造有密切之交誼或嫌怨，或基於其他情形客
    觀上足疑其為不公平之審判，提出能即時調查之證據以釋明
    之，即與上揭聲請法官迴避之要件不符；聲請人僅因承審法
    官訴訟指揮之職權行使不當、就其聲明之證據不為調查等事
    由，即聲請法官迴避，依前開說明，本件聲請人聲請承審法
    官迴避，為無理由，應予駁回。
三、依民事訴訟法第95條、第78條，裁定如主文。
中    華    民    國    98    年    6     月    30    日
                  民事鳳山分庭審判長法  官  楊富強
                                    法  官  林意芳
                                    法  官  何悅芳
以上正本係照原本作成。
如對本裁定抗告須於裁定送達後10日內向本院提出抗告狀，並繳
納裁判費新台幣1,000元。
中    華    民    國    98    年    6     月    30    日
                                    書記官  陳俐嫺


司法院資訊處製作；財團法人民間司法改革基金會備份。
